ACORDAO-COMPLETO-2371815

ACÓRDÃO 1273/2020 ATA 4/2020 - PRIMEIRA CÂMARA

VISTOS, relatados e discutidos estes autos que tratam de ato de concessão de aposentadoria emitido pela Fundação Universidade Federal de Viçosa em favor da ex-servidora Maria do Carmo da Costa Amaral;
ACORDAM os Ministros do Tribunal de Contas da União, reunidos em Sessão da 1ª Câmara, com fundamento no art. 71, inciso III, da Constituição Federal, nos arts. 1º, inciso V, e 39, inciso II, da Lei 8.443/1992, no art. 260, § 1º, do RI/TCU e ante as razões expostas pelo Relator, em:
9.1. considerar ilegal o ato de concessão de aposentadoria, emitido em favor de Maria do Carmo da Costa Amaral (XXX.407.606-XX) , recusando o respectivo registro;
9.1.1. dispensar a devolução dos valores indevidamente recebidos até a data da ciência pela Fundação Universidade Federal de Viçosa do presente acórdão, com base no Enunciado 106 da Súmula da Jurisprudência do TCU;
9.2. determinar à Fundação Universidade Federal de Viçosa, com base no art. 45 da Lei 8.443/1992, que:
9.2.1. faça cessar os pagamentos decorrentes do ato impugnado, comunicando ao TCU, no prazo de quinze dias, as providências adotadas, nos termos do art. 262, caput, do Regimento Interno do TCU, art. 8º, caput, da Resolução-TCU 206/2007 e art. 19, caput, da Instrução Normativa-TCU 78/2018;
9.2.2. oriente à interessada que nova aposentadoria poderá prosperar: 
9.2.2.1. caso ocorra recolhimento das contribuições, de forma indenizada, sobre o período de atividade religiosa averbada (6 anos, 5 meses e 5 dias) , mantendo, assim, a aposentadoria com proventos integrais conforme inicialmente deferida; ou 
9.2.2.2. com o ajuste dos proventos à razão de 25/30 avos, caso não ocorra o recolhimento das contribuições de forma indenizada previsto no subitem anterior; 
9.2.3. emita novo ato de aposentadoria, considerando uma das situações descritas em 9.2.2.1 e 9.2.2.2,  submetendo-o ao TCU, no prazo de trinta dias, consoante os arts. 262, § 2º, do Regimento Interno do TCU e 19, § 3º, da Instrução Normativa TCU 78/2018;
9.2.4. comunique à interessada o teor desta decisão, alertando-a de que o efeito suspensivo proveniente da interposição de eventual recurso não a exime da devolução dos valores percebidos indevidamente após a respectiva notificação, caso o recurso não seja provido;
9.2.5. no prazo de 30 (trinta) dias, contados da ciência desta decisão, envie a este Tribunal documentos comprobatórios de que o interessado está ciente da presente deliberação.

Ato de concessão de aposentadoria emitido pela Fundação Universidade Federal de Viçosa. Apreciação para fins de registro.

Primeira Câmara

3. Interessado: Maria do Carmo da Costa Amaral (XXX.407.606-XX).

13.1. Ministros presentes: Walton Alencar Rodrigues (Presidente) e Bruno Dantas.
13.2. Ministros-Substitutos convocados: Marcos Bemquerer Costa e André Luís de Carvalho (Relator).

ANDRÉ DE CARVALHO

Adoto como relatório, com os devidos ajustes de forma, a instrução elaborada no âmbito da Secretaria de Fiscalização de Pessoal (peça 16) , com a qual se manifestou de acordo o corpo gerencial daquela unidade técnica especializada (peça 17) , a seguir transcrita:
INTRODUÇÃO
1.	Trata-se de ato inicial de concessão de aposentadoria de Maria do Carmo da Costa Amaral, ex-servidora da Fundação Universidade Federal de Viçosa – UFV.
2.	O ato foi submetido, para fim de registro, à apreciação do Tribunal de Contas da União (TCU) , de acordo com o art. 71, inciso III, da Constituição Federal. O cadastramento e a disponibilização ao TCU ocorreram por intermédio do Sistema de Apreciação e Registro de Atos de Admissão e Concessões, na forma dos arts. 2º, caput e incisos I a VI, e 4º, caput, da Instrução Normativa-TCU 78/2018.
HISTÓRICO
3.	Inicialmente, visando sanear o processo e assegurar a oportunidade do uso das garantias constitucionais do contraditório e da ampla defesa, esta Unidade Técnica encaminhou diligência à UFV (peça 1) e oitiva à ex-servidora (peça 2) solicitando documentos e/ou esclarecimentos sobre a averbação de tempo relativo a atividade religiosa, sem prova do recolhimento da contribuição previdenciária correspondente.
4.	A UFV atendeu à diligência (peça 5) e a interessada tomou ciência da oitiva (peça 12) , mas não se manifestou nos autos.
EXAME TÉCNICO
Da constatação/exame
5.	Do exame do ato Sisac, constatou-se a averbação de 6 anos, 5 meses e 5 dias concernentes à atividade religiosa, computados na aposentadoria da ex-servidora.
Da diligência
6.	Em atendimento à diligência (peça 5) , a UFV encaminhou cópias do mapa de tempo de serviço e das certidões de tempo de contribuição emitidas pelo INSS, que foram averbadas no processo de aposentadoria da Sra. Maria do Carmo da Costa Amaral. A UFV informou que, em relação ao tempo de atividade religiosa, não constam em seus arquivos comprovante de recolhimento das contribuições previdenciárias.
Do tempo de atividade religiosa
7.	O parecer do controle interno foi pela ilegalidade em razão do cômputo de 6 anos, 5 meses e 5 dias de tempo de serviço em atividade religiosa, sem comprovação das contribuições previdenciárias, conforme exigido pela Decisão 40/2002-TCU-Plenário, de relatoria do Ministro Benjamin Zymler. 
8.	Sobre o tempo relativo à atividade religiosa, a Decisão 40/2002-TCU-Plenário, proferida nos autos do TC-Processo 001.077/2001-8, considerou como devida a glosa do tempo de atividade religiosa prestada como seminarista, para fins de aposentadoria proporcional. Naquela oportunidade, o Relator, em seu Voto, destacou que “Não há previsão legal para que se possa contar o tempo de atividade religiosa de servidor público federal para fins de aposentadoria, razão pela qual deve ser desconsiderada qualquer contagem efetuada pelos órgãos da administração direta nesse sentido”. 
9. 	Contudo, a Lei 6.696/1979 equiparou, no tocante à previdência social urbana, os ministros de confissão religiosa e os membros de institutos de vida consagrada, congregação ou ordem religiosa aos trabalhadores autônomos. O art. 7º da referida Lei dispôs, in verbis: 
Art. 7º Fica assegurado aos ministros e ex-ministros de confissão religiosa ou aos membros e ex-membros de institutos de vida consagrada, congregação ou ordem religiosa, de que trata o item II do § 1º do artigo 5º da Lei nº 3.807, se o requererem no prazo de 180 dias da vigência desta Lei, o direito de computar o tempo de serviço anterior, prestado às respectivas instituições religiosas, para efeito da Previdência Social, mediante indenização ao órgão previdenciário das contribuições não recolhidas no período correspondente, na forma já estabelecida em regulamento, dispensada a multa automática. 
10. Além disso, a jurisprudência dos Tribunais pátrios é no sentido da legalidade da contagem do referido tempo para fins previdenciários, consoante se depreende da ementa proferida pelo Tribunal Regional Federal da 1ª Região no AMS 2000.01.00.025135-9/MG: 
PREVIDENCIÁRIO. TEMPO DE SERVIÇO RELIGIOSO. DECLARAÇÃO DE VOTOS. SEGURADO FACULTATIVO. RECOLHIMENTO DE CONTRIBUIÇÕES. RECONHECIMENTO. 
1. O tempo de serviço religioso pode ser computado para efeitos previdenciários, desde que acompanhado da respectiva contribuição. 
2. A Lei nº 6.696/79 não faz exigência em nenhum de seus artigos quanto à necessidade de se comprovar emissão de votos temporários ou perpétuos para a averbação de atividade religiosa, sendo assim, a autoridade impetrada não poderia usar dessas exigências para indeferir o pedido administrativo de aposentadoria. 
3. Apelação e remessa oficial não providas. 
11. Vale mencionar que a situação fática analisada no TC Processo 001.077/2001-8, que conduziu à Decisão 40/2002-TCU-Plenário utilizada como paradigma pelo Controle Interno e pelos pareceres, dizia respeito à averbação de tempo exercido na condição de seminarista. Não obstante, mesmo naquela situação a jurisprudência dos tribunais superiores tem se mostrado favorável, como demonstra a deliberação do Superior Tribunal de Justiça proferida no REsp 386062/RS (Relator Ministro Paulo Gallotti) : 
PREVIDENCIÁRIO. CONTAGEM DE TEMPO DE SERVIÇO. ASPIRANTE À VIDA RELIGIOSA. POSSIBILIDADE. 
1 É possível reconhecer-se como tempo de serviço para fins previdenciários o período laborado por aspirante à vida religiosa que trabalha para custear sua formação. 
12. Dessa forma, depreende-se que o período de atividade religiosa pode ser computado para fins de aposentadoria, inclusive o período exercido na condição de seminarista, desde que comprovadas as respectivas contribuições previdenciárias. Nesse sentido foram proferidos os Acórdão 2306/2007-TCU-Segunda Câmara, de relatoria do Ministro Aroldo Cedraz, e 961/2010-TCU-1ª Câmara, de relatoria do Ministro Weder de Oliveira. 
13. Conforme já informado pela UVF, não foi comprovado o recolhimento das contribuições previdenciárias relativas ao período de 6 anos 5 meses e 5 dias de tempo de serviço em atividade religiosa da ex-servidora. Assim, com a exclusão do citado período, restam a ela apenas 23 anos, 7 meses e 10 dias de tempo de serviço para aposentadoria, o que enseja o julgamento do ato pela ilegalidade.
14. Impende destacar ainda que, mesmo com a vigência da aposentadoria da interessada em 28/10/1997, não cabe a aplicação da Súmula 74 do TCU para a contagem do período de inatividade para efeitos de aposentadoria proporcional nos limites mínimos - 30/35 (homem) e 25/30 (mulher) , pois ao se somar o tempo que lhe restou (23 anos, 7 meses e 10 dias) após a exclusão do tempo de atividade religiosa, ao período de inatividade até a promulgação da EC 20/1998 (1 ano, 1 mês e 18 dias) , alcançaria somente 24 anos, 8 meses e 18 dias de tempo de serviço para sua aposentação.
CONCLUSÃO
15.	 Em razão do exposto, e tendo em vista as análises realizadas no ato inicial de concessão de aposentadoria de Maria do Carmo da Costa Amaral, esta Unidade Técnica considera que o ato em tela deve ser considerado ilegal com a negativa do registro por esta Egrégia Corte.
PROPOSTA DE ENCAMINHAMENTO
16.	 Ante o exposto, e com base nos arts. 71, inciso III, da Constituição Federal; 1º, inciso V, e 39, inciso II, da Lei 8.443/1992; 260, § 1º, do Regimento Interno do Tribunal de Contas da União, propõe-se:
a) considerar ILEGAL e recusar o registro do ato inicial de aposentadoria de Maria do Carmo da Costa Amaral (CPF: XXX.407.606-XX) ;
b) dispensar a devolução dos valores indevidamente recebidos até a data da ciência do acórdão que vier a ser prolatado, com base no Enunciado 106 da Súmula da Jurisprudência do TCU;
c) determinar à Fundação Universidade Federal de Viçosa, com base no art. 45 da Lei 8.443/1992, que:
c.1) faça cessar os pagamentos decorrentes do ato impugnado, comunicando ao TCU, no prazo de quinze dias, as providências adotadas, nos termos dos arts. 262, caput, do Regimento Interno do TCU e 8º, caput, da Resolução-TCU 206/2007;
c.2) cadastre novo ato, livre da irregularidade apontada, submetendo-o ao TCU no prazo de trinta dias, nos termos dos arts. 262, § 2º, do Regimento Interno do TCU e 19, § 3º, da Instrução Normativa-TCU 78/2018; 
c.3) informe à interessada o teor do acórdão que vier a ser prolatado, encaminhando ao TCU, no prazo de trinta dias, comprovante da data de ciência pela interessada, nos termos do art. 4º, § 3º, da Resolução-TCU 170/2004, alertando-a de que o efeito suspensivo proveniente de eventual interposição de recurso junto ao TCU não a exime da devolução dos valores indevidamente percebidos após a notificação, em caso de não provimento desse recurso.
O Ministério Público, representado nos autos pelo Procurador Dr. Marinus Eduardo De Vries Marsico, manifestou-se de acordo com a proposição da unidade técnica (peça 18) . 
É o Relatório.

não há.

Procurador Marinus Eduardo De Vries Marsico.

APOSENTADORIA. AVERBAÇÃO DE TEMPO RELIGIOSO SEM A COMPROVAÇÃO DO RECOLHIMENO DAS CONTRIBUIÇÕES PREVIDENCIÁRIAS REFERENTE AO PERÍODO AVERBADO. IMPOSSIBILIDADE. ILEGALIDADE. NEGATIVA DE REGISTRO. IDADE AVANÇADA. LONGO PERÍODO ENTRE A VIGÊNCIA DO ATO E A APRECIAÇÃO PELO TCU. POSSIBILIDADE DE EMISSÃO DE NOVO ATO COM PROPORÇÃO DE 25/30 AVOS OU RECOLHIMENTO DE FORMA INDENIZADA.

APOSENTADORIA (APOS)

Secretaria de Fiscalização de Pessoal (Sefip).

Atuo nos presentes autos com fundamento no art. 27-A da Resolução-TCU 175/2005, tendo em vista haver sido designado, por meio da Portaria-TCU 29, de 13/2/2020, substituto do eminente Ministro Vital do Rêgo.
Aprecia-se, nesta oportunidade, ato de concessão de aposentadoria emitido pela Fundação Universidade Federal de Viçosa em favor da Sra. Maria do Carmo da Costa Amaral. No referido ato, verificou-se, como indício de irregularidade, a averbação de tempo de atividade religiosa (6 anos, 5 meses e 5 dias) desacompanhada das contribuições previdenciárias respectivas.
Ao identificar o indício apontado e tendo em vista o transcurso de lapso temporal superior a 5 anos entre a disponibilização ao TCU e a análise por esta Corte de Contas, nos termos do Acórdão 587/2011-TCU-Plenário, a Sefip oportunizou à interessada as garantias constitucionais referentes ao contraditório e à ampla defesa. Em decorrência de tal fato, a inativa foi instada a se manifestar no processo acerca do indício de irregularidade mencionado (peças 2) . Em paralelo também foi realizada diligência junto a Universidade Federal de Viçosa (peça 1) .
A Sra. Maria do Carmo da Costa Amaral, a despeito de ter sido regularmente notificada (peça 12) , optou por não se manifestar nos autos. A UFV, entretanto, apresentou os esclarecimentos solicitados por meio da documentação juntada na peça 5.
Após analisar as informações carreadas aos autos, a Sefip concluiu que a averbação de tempo de atividade religiosa em questão é irregular, por não contemplar os recolhimentos previdenciários referentes ao tempo considerado na aposentadoria. Diante de tal conclusão, a Sefip propõe considerar ilegal o ato de concessão de aposentadoria em epígrafe.
O Ministério Público junto ao TCU (peça 18) aquiesceu à proposta formulada pela Serur.
-II-
No mérito, registro minha concordância integral com a proposta formulada pela unidade técnica, aquiescida pela manifestação do MPTCU, razão pela qual acolho os pareceres precedentes por seus próprios fundamentos, sem prejuízo de tecer os comentários a seguir.
 Preliminarmente, observo que a averbação de tempo de atividade religiosa em aposentadoria estatutária só pode ser realizada caso a referida averbação esteja acompanhada da comprovação das contribuições previdenciárias referentes ao período averbado. 
Nesse contexto, observo que a Lei 6.696/1979 equiparou, no tocante à previdência social urbana, os ministros de confissão religiosa e os membros de institutos de vida consagrada, congregação ou ordem religiosa aos trabalhadores autônomos, nos termos do art. 7º da referida norma, in verbis: 
Art. 7º Fica assegurado aos ministros e ex-ministros de confissão religiosa ou aos membros e ex-membros de institutos de vida consagrada, congregação ou ordem religiosa, de que trata o item II do § 1º do artigo 5º da Lei nº 3.807, se o requererem no prazo de 180 dias da vigência desta Lei, o direito de computar o tempo de serviço anterior, prestado às respectivas instituições religiosas, para efeito da Previdência Social, mediante indenização ao órgão previdenciário das contribuições não recolhidas no período correspondente, na forma já estabelecida em regulamento, dispensada a multa automática. 
Verifico que é nessa linha a jurisprudência dos Tribunais pátrios, no sentido ser possível a contagem do referido tempo para fins previdenciários, consoante se depreende da ementa proferida pelo Tribunal Regional Federal da 1ª Região no AMS 2000.01.00.025135-9/MG: 
PREVIDENCIÁRIO. TEMPO DE SERVIÇO RELIGIOSO. DECLARAÇÃO DE VOTOS. SEGURADO FACULTATIVO. RECOLHIMENTO DE CONTRIBUIÇÕES. RECONHECIMENTO. 
1. O tempo de serviço religioso pode ser computado para efeitos previdenciários, desde que acompanhado da respectiva contribuição. 
 (...) 
Portanto, da forma como foi emitido, o ato em epígrafe não reúne condições para receber a chancela da legalidade.
No caso concreto dos autos, entretanto, observo que a inativa foi aposentada em 28/10/1997, com proventos integrais, computando, entretanto, 6 anos, 5 meses e 5 dias de atividade religiosa sem a comprovação do recolhimento das contribuições previdenciárias. Cabe também observar que o respectivo ato foi disponibilizado ao TCU em 16/2/2007, portanto, há mais de 12 anos.
Na prática, esta Corte está diante de um ato de alteração emitido há mais de 21 anos e que tem por beneficiária, interessada que conta hoje com quase 80 anos. Não bastassem essas informações, observo que a recorrente não percebe valores exorbitantes, a título da aposentadoria no cargo de “auxiliar administrativo”. Consoante se verifica da ficha financeira juntada na peça 13, referente ao mês de abril de 2019, os proventos integrais pagos à inativa somam em valores brutos, R$ 4.646,87, restando líquida a quantia de R$ 4.004,35. 
Diante desses fatos, e considerando a idade avançada da inativa, entendo que deve se aplicar ao caso concreto, a solução adotada no voto revisor proferido pelo Min. Walton Alencar Rodrigues nos autos do TC Processo 010.732/2017-9, que culminou no Acórdão 13239/2019-TCU-Primeira Câmara, cujo excerto pertinente transcrevo a seguir:
 (...) impedir prejuízo insuportável não significa igualar proventos daquele que requereu utilização ilegal de tempo rural sem contribuição aos do que laborou arduamente no campo e recolheu as contribuições previdenciárias correspondentes.
Aposentadorias concedidas com utilização de tempo rural sem contribuição são manifestamente irregulares e têm que ser revistas, ainda que há muito vigentes e ainda que impraticável a reversão à atividade.
Para evitar que o julgamento tardio pela ilegalidade implique redução de proventos expressiva a ponto de comprometer a subsistência condigna do beneficiário, o TCU vem permitindo aposentação proporcional nos limites mínimos previstos na legislação, qual sejam, 30/35 (homem) e 25/30 (mulher) .
De tão consolidado nesta Corte, esse entendimento levou à edição, em 2012, do Enunciado 74 da Súmula da jurisprudência do TCU, in verbis:
“Para efeito apenas de aposentadoria proporcional nos limites mínimos - 30/35 (homem) e 25/30 (mulher) - e não para o de acréscimo por tempo de serviço ou qualquer outra vantagem, admite-se a contagem do período de inatividade, daqueles que tenham adquirido o direito a esse benefício antes da promulgação da Emenda Constitucional 20/98, com o objetivo de suprir lacuna deixada pela exclusão de tempo de serviço não computável em face da lei e o de evitar a reversão à atividade de antigos servidores, cujas concessões foram tardiamente submetidas a exame e julgamento do Tribunal de Contas da União.”
.
 Com isso, no caso concreto dos autos, ao invés de os proventos da interessada serem reduzidos à razão de 23/30 avos, serão reajustados à de 25/30 avos, no caso de não haver o recolhimento de forma indenizada, afastando a possibilidade de o julgamento desta Corte causar prejuízo maior à inativa.
Essa proporção de proventos mitiga o risco de submissão da aposentada a prejuízo insuportável, ao mesmo tempo em que deixa de igualá-la àqueles que recolheram as devidas contribuições.
Ante o exposto, VOTO para que seja adotada a minuta de acórdão que ora trago ao exame deste Colegiado.
TCU, Sala das Sessões Ministro Luciano Brandão Alves de Souza, em 19 de fevereiro de 2020.
ANDRÉ LUÍS DE CARVALHO
Relator